【裁判字號】    98,上易,633
【裁判日期】    990302
【裁判案由】    分配表異議之訴
【裁判全文】
臺灣高等法院民事判決                 98年度上易字第633號
上  訴  人  乙○○
            丙○○
共      同
訴訟代理人  鍾周亮律師
被 上訴 人  甲○○
訴訟代理人  簡旭成律師
            黃啟逢律師
上列當事人間分配表異議之訴事件，上訴人對於中華民國98年5
月27日台灣基隆地方法院98年度訴字第153號第一審判決提起上
訴，本院於99年1月26日言詞辯論終結，判決如下：
    主  文
上訴駁回。
第二審訴訟費用由上訴人負擔。
    事實及理由
甲、程序方面：
    上訴人乙○○經合法通知，未於言詞辯論期日到場，核無民
    事訴訟法第386 條所列各款情形，爰依被上訴人之聲請，由
    其一造辯論而為判決。
乙、實體方面：
一、被上訴人起訴主張：
  (一)被上訴人與上訴人丙○○、乙○○同為訴外人趙佑龍之債
      權人，就趙佑龍所有坐落台北縣萬里鄉○○里○○段崁腳
      小段52-1、53、55、57、59、62、63、64、76-3、78地號
      、中萬里加投段大坪小段119-1、119-6地號土地（下稱系
      爭土地）為同一順位之抵押權人，分別設定新台幣（下同
      ）800萬元、600萬元、600萬元，總和為2,000萬元之最高
      限額抵押權，擔保債權額比例各為20分之8、20分之6、20
      分之6， 並經登記在案。
  (二)原法院95年度執字第7825號強制執行事件（下稱系爭執行
      事件），於96年11月13日拍賣系爭土地所得金額為5,445,
      000元，扣除執行費用及稅金後，可供上訴人及被上訴人3
      人分配之金額為5,384,486元。依民法第874條之規定，系
      爭土地拍賣所得之價金，應依上開登記之債權額比例分配
      之。而被上訴人與上訴人先前於台灣士林地方法院87年度
      執字第6 號強制執行事件（下稱前案執行），已分別受償
      2,549,430元、2,102,933元、1,908,236元， 則在系爭執
      行事件分別僅於5,450,570元、3,897,067元、4,091,764
      元之範圍內有優先受償權，且仍應依上開最高限額抵押權
      設定之債權額比例計算本件優先受償之基準，不因兩造在
      前案已受償之金額而發生變動。則依據上開債權額比例計
      算，被上訴人受分配金額應為2,024,668元、 上訴人丙○
      ○、乙○○受分配金額應均為1,679,909元。
  (三)為此，依強制執行法第41條提起本訴，請求將原法院於97
      年12月16日製作之分配表（下稱系爭分配表），其受償次
      序編號6債權人為被上訴人部分，分配金額原為1,088,710
      元，應更正為分配金額2,024,668元；受償次序編號7債權
      人為上訴人丙○○部分，分配金額原為2,095,541元， 應
      更正為分配金額1,679,909元；受償次序編號8債權人為上
      訴人乙○○部分，分配金額原為2,200,235元， 應更正為
      分配金額1,679,909元。
  （原審判決上訴人敗訴，經上訴人提起上訴。）
    並於本院聲明：駁回上訴。
二、上訴人則抗辯如下：
（一）被上訴人係於84年12月30日取得訴外人趙佑龍之同意，由
      訴外人胡占元將其對系爭土地所設定之第二順位最高限額
      2,000萬元抵押權中之20分之8即800 萬元移轉登記予被上
      訴人，作為胡占元對被上訴人於上開抵押權存續期間所發
      生之200 萬元支票及本票債務之擔保。而被上訴人依民法
      第881條之12第6款規定，其確定後之債權本金、利息及違
      約金為2,024,668元，並非800萬元。
（二）上訴人丙○○聲請裁定拍賣抵押物，上訴人乙○○及被上
      訴人聲明參與分配，各該最高限額抵押權所擔保者，即由
      不特定債權變為特定債權，此時該最高限額抵押權之從屬
      性即與普通抵押權地位相同且同為一樣順位之抵押權人，
      自應以兩造未清償之債權額比例分配，並非以土地謄本所
      載債權比例分配，若於確定後，仍以土地謄本上所載債權
      額比例分配，無異回復未確定前流動性之狀態，與最高限
      額抵押權之從屬性於確定後即與普通抵押權相同之性質有
      違。被上訴人之原債權確定為2,024,668元、 上訴人丙○
      ○、乙○○之債權確定為3,897,067元、4,091,764元，均
      因確定而成為普通抵押權，而本件拍賣抵押物所得價金不
      足全數清償上開抵押權所擔保債權之金額，自應以未清償
      之債權額比例分配，而非以確定前之土地謄本登記之債權
      額比例為分配。原判決適用民法第881條之9第1 項規定有
      不當之違誤。
（三）被上訴人於前案已受分配2,549,430 元，抵充利息後，尚
      餘1,967,841元抵充本金200萬元，則本件債權本金僅為
      32,159元（2,000,000-1,967,841=32,159），然上開本金
      債權，被上訴人已自台灣板橋地方法院（下稱板橋地院）
      86年度民執公字第9404號強制執行事件受分配36,019元及
      執行費12,935元，其本金債權已不存在，更何況系爭分配
      表所列之1,088,710 元之債權亦不存在，上訴人另案提起
      確認債權不存在事件，雖經板橋地院以98年訴字第1506號
      判決認上訴人提起該訴當事人不適格，惟上訴人已再另行
      對被上訴人、趙佑龍提起確認債權不存在之訴，是被上訴
      人所提本件分配表異議之訴，更無理由。
    並於本院聲明：
    (一)原判決廢棄。
    (二)駁回被上訴人第一審之訴。
三、兩造不爭執之事實：
（一）訴外人趙佑龍為被上訴人與上訴人丙○○、乙○○共同之
      債務人，趙佑龍以其所有之系爭土地設定第二順位最高限
      額抵押權2,000 萬元予被上訴人與上訴人，並登記約定債
      權額比例分別為20分之8、20分之6、20分之6。
（二）系爭土地因上訴人丙○○聲請裁定拍賣抵押物，經原法院
      95年度執字第7825號執行事件拍賣，所得價金5,445,000
      元扣除執行費用後為5,384,486 元，被上訴人與上訴人同
      為第二順位抵押權人共同參與分配，原法院於97年12月16
      日製作系爭分配表，所載其中受償次序編號6 債權人為被
      上訴人，分配金額1,088,710元；受償次序編號7債權人為
      上訴人丙○○，分配金額2,095,541元；受償次序編號8債
      權人為上訴人乙○○，分配金額2,200,235元。
四、兩造之爭點及論斷：
    被上訴人主張系爭執行事件所製作之系爭分配表，對被上訴
    人及上訴人應受分配之債權額比例及數額，其計算方式有誤
    ，應予更正等語。為上訴人所否認，並以前揭情詞置辯。是
    本件兩造爭點為：系爭執行事件拍賣系爭土地所得價金，應
    以土地登記謄本上所載債權額比例分配，抑或兩造尚未清償
    之債權額比例進行分配？茲論述如下：
  (一)按最高限額抵押權為數人共有者，各共有人按其債權額比
      例分配其得優先受償之價金。但共有人於原債權確定前，
      另有約定者，從其約定。民法第881條之9第1 項定有明文
      。又所謂原債權確定前之約定，係指共有最高限額抵押權
      設定時之約定及設定後原債權確定前，各共有人相互間之
      另為約定（該條立法理由參照）。因此，最高限額抵押權
      共有人其分配價金之方式，如共有人間業已於原債權確定
      前約定債權額比例即從其約定，如未約定方按結算後債權
      額比例分配。經查，訴外人趙佑龍為被上訴人與上訴人丙
      ○○、乙○○共同之債務人，趙佑龍以其所有之系爭土地
      分別設定800萬元、600萬元、600萬元，總和為2,000萬元
      之第二順位最高限額抵押權，並登記約定擔保債權額比例
      分別為20分之8、20分之6、20分之6 之事實，為兩造所不
      爭執，且有系爭土地謄本附卷可參（見原審卷頁61）。由
      此足見，兩造於原債權確定前，已約定分配之債權額比例
      ，是以就系爭執行事件拍賣系爭土地所得價金，即應依土
      地登記謄本上所載之兩造約定債權額比例進行分配。上訴
      人主張：應依結算後兩造尚未清償之債權額比例分配受償
      ，於法未合，尚不足採。
  (二)次按最高限額抵押權人就已確定之原債權，僅得於其約定
      之最高限額範圍內，行使其權利。前項債權之利息、遲延
      利息、違約金，與前項債權合計不逾最高限額範圍者，亦
      同。民法第881條之2定有明文。該條之立法理由並敘明：
      此項利息、遲延利息或違約金，不以前項債權已確定時所
      發生者為限。其於前項債權確定後始發生，但在最高限額
      範圍內者，亦包括在內，仍為抵押權效力所及。茲查，被
      上訴人、上訴人丙○○、乙○○於前案執行，業已分別受
      償2,549,430元、2,102,933元、1,908,236元 ，為兩造所
      不爭執，扣除兩造上開已受償部分，其等於系爭執行事件
      僅分別於最高限額5,450,570元（8,000,000－2,549,430
      ＝5,450,570）、3,897,067元（6,000,000－2,102,933＝
      3,897,067）、4,091,764元（6,000,000－1,908,236＝
      4,091,764） 之債權範圍內始有優先受償權。而被上訴人
      、上訴人丙○○、乙○○於系爭執行事件陳報之債權額分
      別為2,024,668元、12,372,606元、11,925,095元（ 見系
      爭執行卷(二)頁302系爭分配表附表一）， 超過上述最高限
      額之債權範圍部分，不應予列入分配。則被上訴人、上訴
      人丙○○、乙○○於系爭執行事件可列入之債權額應分別
      為被上訴人2,024,668 元、上訴人丙○○、乙○○之債權
      確定為3,897,067元、4,091,764元。
  (三)系爭執行事件就系爭土地於96年11月13日拍賣所得價金為
      5,445,000元，扣除執行費及稅金後後剩餘5,384,486元可
      供分配，亦為兩造所不爭執，揆諸上開說明，應依照兩造
      與共同債務人趙佑龍約定登記之債權額比例，即20分之8
      、20分之6、20分之6為優先受償比例進行分配。依此計算
      ，兩造各得優先受償之金額範圍為被上訴人2,153,794元
      （5,384,486×8/20＝2,153,794，元以下4捨5入）、上訴
      人丙○○1,615,346元（5,384,486×6/20＝1,615,346）
      、上訴人乙○○1,615,346元（5,384,486×6/20＝1,615,
      346）。然因被上訴人陳報對於趙佑龍之債權額2,024,668
      元較前揭得優先受償之金額為低，故被上訴人僅得於該陳
      報之債權範圍內受償，其餘129,126元應歸由上訴人2人依
      據上開債權額比例再次分配。而上訴人丙○○、乙○○於
      最高限額抵押權約定之債權額比例相同，因此其2 人可分
      別再受償64,563元。準此，上訴人丙○○、乙○○分別應
      受分配1,679,909元【（2,153,794－2,024,668）÷2＋
      1,615,346＝1,679,909】。
  (四)綜此，兩造就系爭執行事件拍賣系爭土地所得價金之應受
      分配額，被上訴人為2,024,668 元、上訴人丙○○、乙○
      ○各為1,679,909元。
五、綜上所述，被上訴人依強制執行法第41條第1項、第3項之規
    定，提起分配表異議之訴，求為判決系爭執行事件於97年12
    月16日製作之強制執行金額計算書分配表，其中次序6 被上
    訴人分配金額應更正為2,024,668元、次序7上訴人丙○○分
    配金額應更正為1,679,909元、次序8上訴人乙○○分配金額
    應更正為1,679,909 元，為有理由，應予准許。是則原審為
    上訴人敗訴之判決，於法並無不合。上訴意旨指摘原判決不
    當，求予廢棄改判，為無理由，應予駁回。
六、本件事證已臻明確，兩造其餘攻擊防禦方法及未經援用之證
    據，經本院斟酌後認均與本件判決結果不生影響，爰不再逐
    一論駁，附此敘明。
丙、據上論結，本件上訴為無理由，依民事訴訟法第449條第1項
    、第463條、第385條第1項前段、第78條、第85條第1項前段
    ，判決如主文。
中    華    民    國    99    年    3     月    2     日
                    民事第十庭
                        審判長法  官  黃豐澤
                              法  官  林麗玲
                              法  官  鄭純惠
正本係照原本作成。
不得上訴。
中    華    民    國    99    年    3     月    3     日
                              書記官  劉麗芬

司法院資訊處製作；財團法人民間司法改革基金會備份。
